【裁判字號】    89,簡上,57
【裁判日期】    890919
【裁判案由】    妨害家庭
【裁判全文】
臺灣彰化地方法院刑事判決                          八十九年度簡上字第五七號
    上  訴  人  臺灣彰化地方法院檢察署檢察官
    上  訴  人
    即  被  告  乙○○
    上  訴  人
    即  被  告  丙○○
右列上訴人因被告等妨害家庭案件，不服本院八十八年度斗簡字第六０一號八十八年
十二月廿二日第一審判決（起訴案號：八十八年度偵字第七八三四號），本院管轄第
二審合議庭，自為第一審判決如左︰
    主  文
原判決撤銷。
乙○○、丙○○均無罪。
    事實及理由
一、公訴意旨如附件起訴書所載。
二、查本件被告二人被訴涉犯刑法通姦罪嫌之案件，係經公訴人依法向本院起訴應依
    通常程序審理，並未聲請簡易判決處刑，有臺灣彰化地方法院檢察署八十八年度
    偵字第七八三四號起訴書、該署戊○盛信字第四三七一九號移送函在卷可憑，本
    院北斗簡易庭誤認係聲請簡易判決處刑而依簡易程序處刑，該審理程序之判決尚
    非適法，公訴人據此上訴指摘原審程序及判決不當，非無理由，為求適法及當事
    人之審級利益，應由本院撤銷原審程序，依通常程序審理並自為第一審判決，合
    先敘明。
二、上訴人即公訴人據告訴人庚○○請求上訴意旨略以：「被告二人於本案告訴後仍
    續為通姦，且不准乙○○回到告訴人與子女身邊，其二人顯無悔改之心，原判決
    僅量處有期徒刑四月，顯屬過輕」等語。上訴人即被告乙○○、丙○○二人上訴
    意旨則略以：「本件被告二人早就同居於乙○○之彰化縣二水鄉○○村○鄰○○
    路二六號住家多時，其後告訴人庚○○始為加入同住，惟三人均同居共處，由乙○○輪宿庚○○及丙○○房間，嗣後庚○○因生子關係而獨自去辦小孩之戶口登
    記，然伊等並不知庚○○係前往辦理結婚登記，惟三人仍共同生活同一住宅相安
    無事，長達一年餘，庚○○對伊等二人間有性行為之事顯早已縱容，其告訴權已
    喪失而不得再行告訴，本件應為不受理判決」云云。
三、本件公訴人認被告二人涉犯刑法第二百三十九條之妨害家庭罪嫌係以告訴人庚○○指訴及被告二人坦承有發生性關係為論據，固非無見，惟按刑法第二百三十九
    條所定之「有配偶」而與人通姦者及與之相姦者，係以該「有配偶之人」之婚姻
    係合法有效者為限，苟該婚姻依法應屬無效者，則該人自不能謂係該條所定之「
    有配偶之人」而不該當於此罪；又結婚應有公開儀式及二人以上之證人，不具備
    此法定方式者，結婚無效，亦據民法第九百八十二條第一項、第九百八十八條第
    一款定有明文；再刑法第二百三十九條之罪配偶縱容或宥恕者，不得告訴，同法
    第二百四十五第二項亦有規定。經查：
    （一）於被告乙○○與告訴人庚○○同居生子之前，被告乙○○自八十五年三、
          四月間起即與被告丙○○二人在其二水鄉住處同居多時，後告訴人庚○○
          於八十六、七年間始加入居住該處，告訴人庚○○與被告丙○○分睡二房
          並共同分擔煮炊等家務，被告乙○○則輪宿二人房間，三人同居共處，嗣
          告訴人庚○○因懷孕即將於八十七年一月間臨盆，乃於八十七年一月六日
          持結婚證書及印章獨自前往戶政機關申請登記其與被告乙○○於八十七年
          一月五日結婚，其等之子邱俊淯並於同年月廿五日出生，然實則告訴人謝
          文玲與被告乙○○二人未曾舉行結婚之公開儀式及二人以上之證人，該結
          婚登記僅係告訴人庚○○為辦理出生小孩戶口登記前所為之登記乙節，此
          為被告二人及告訴人庚○○供承一致，並經證人即被告乙○○之父母甲○
          、己○○供證屬實；又告訴人庚○○雖辦有結婚登記，然此均為被告邱添
          旺及其父母甲○、己○○等人所不知，亦從未曾見過告訴人庚○○之父母
          或其家人，且告訴人庚○○所單獨持往辦理登記之結婚證書上所載主婚人
          甲○（被告乙○○之父）、壬○○（告訴人庚○○之父）、證婚人賴茂松
          （係一智障者）、辛○○○（告訴人庚○○之母）、介紹人丁○○（告訴
          人庚○○之友人）、楊慈欣（為國中一年級學生）等人，非但未曾與聞告
          訴人庚○○與被告乙○○之結婚，且更未同意或授權使用其等印章於該結
          婚證書等情，亦據證人甲○、丁○○、賴茂源供證明確，並有本院函調之
          戶籍謄本、結婚登記申請書、結婚證書等件在卷可憑，是告訴人庚○○持
          往戶政機關申請登記之結婚證書及該結婚登記之內容均有不實甚明，該結
          婚登記所載之婚姻既未具備民法第九百八十二條第一項公開儀式及二人以
          上證人之法定方式而無效，揆諸上揭說明，本件被告乙○○難謂係為合法
          有效婚姻之有配偶之人，核與刑法第二百三十九條之罪構成要件尚不該當
          ，自不能論處被告乙○○、丙○○二人該條之罪。
    （二）次查於本件告訴人庚○○上揭不實結婚登記之前，被告乙○○自八十五年
          三、四月間起即與被告丙○○二人在其二水鄉住處同居多時，後告訴人謝
          文玲於八十六年間加入同住該處，以迄八十八年七月間告訴人庚○○提起
          本件告訴時，其等三人仍同居共處，其間長遠二年餘，告訴人庚○○、被
          告丙○○均分睡二房並共同分擔煮炊等家務，被告乙○○則輪宿二人房間
          等情，業據被告二人及告訴人庚○○供陳與證人甲○、己○○供證一致，
          諸此以觀，縱退而認定上揭所謂之結婚登記有效，然告訴人庚○○對於被
          告二人之通姦、相姦行為顯有縱容之事實亦明，其後雙方三人雖因起勃谿
          致告訴人庚○○提起本件告訴，然與告訴人庚○○之前已有縱容事實之認
          定不生影響，依刑法第二百四十五條第二項規定，其亦已不得為告訴。
    （三）告訴人庚○○雖又陳以其等事後有藉謝神名義請客，舉行公開儀式云云，
          然查被告乙○○之父甲○雖有於八十七年三月三日在其住家宴客，惟該次
          宴客係由被告之父甲○、己○○出面以謝神名義發帖宴客，該次宴席所僱
          請到場助興之康樂隊主持人於主持節目中並未提起或介紹係為被告乙○○
          、告訴人庚○○結婚之事，該二人亦未依照民間習俗出面敬酒或著新裝示
          人乙情，復為證人甲○、己○○供證屬實，並有謝神喜帖乙紙足參，是該
          次事後之宴客非屬被告乙○○及告訴人庚○○結婚之公開儀式可見，告訴
          人庚○○所陳事後有藉謝神宴客舉行公開儀式云云非屬可採。
四、綜上所述，本件被告乙○○戶籍登記上之結婚登記係由告訴人庚○○單獨持內容
    不實之結婚證書前往登記，該結婚登記欠缺民法所規定之公開儀式及二人以上之
    證人，依法無效，被告乙○○難認係屬有配偶之人，與刑法第二百三十九條要件
    不符，被告二人均不能論以該罪。公訴意旨認被告二人涉犯該罪及原判決據而論
    處罰刑，均有未洽，原判決自應撤銷，由本院自為第一審判決，諭知無罪之判決
    。
據上論斷，應依刑事訴訟法第四百五十五條之一第一項、第三項、第三百六十九條、
第三百零一條第一項，判決如主文。
本案經檢察官陳燕瑩到庭執行職務。
中    華    民    國    八十九      年    九        月      十九        日
                              臺灣彰化地方法院刑事第二庭
                                        審判長法官
                                        法      官
                                        法      官
得上訴。


司法院資訊處製作；財團法人民間司法改革基金會備份。
